臺灣臺中地方法院刑事判決　　　　　　　　　　　　九十二年度易字第二八八六號
　　公　訴　人　臺灣臺中地方法院檢察署檢察官
　　被　　　告　甲○○○
右列被告因偽造文書案件，經檢察官提起公訴（九十一年度偵字第二四０七九號），
再經本院合議庭裁定由受命法官獨任行簡式審判程序，判決如左：
    主  文
甲○○○共同連續行使偽造私文書，足以生損害於公眾及他人，處有期徒刑月，如
易科罰金，以佰元折算壹日。
    事  實
一、甲○○○原為大陸地區人民，於民國（下同）三十二年十月五日與乙○○在大陸
　　地區結婚後，於三十八年十月間與乙○○隨空軍來臺，二人並育有李志飛（三十
　　四年十二月六日生）、李志煌（三十九年四月二十八日生）、李新蘭（四十三年
　　五月二十五日生）及李志達（四十八年九月二十一日生）等四名子女。甲○○○
　　來臺後從事服裝設計教學工作，為滿足其想要年輕美麗的目的，欲將年齡資料由
    十七年九月二十九日生改為三十七年九月二十九日生，比實際年齡輕二十歲。遂
    與大陸親戚楊森基於犯意聯絡，於八十七年間某日，由楊森在大陸地區偽造湖南
    省桃江縣公安局桃花江派出所證明（證明楊碧雲係出生于一九四八年九月二十九
    日）、湖南省桃江縣第七中學第０七八號畢業證書、桃江縣人民醫院出具之甲○
    ○○死亡證明書、中華人民共和國湖南省桃江縣公證處出具之死亡公證書，甲○
    ○○再與余春碧（已死亡）基於犯意聯絡，由余春碧於八十七年初至同年六月三
    日間之某日，在臺中縣太平市某不詳地點，偽填楊碧雲與乙○○於七十四年十二
    月五日結婚之結婚證書，甲○○○取得上開文件後，即：
（一）先基於行使偽造私文書、特種文書之概括犯意，於八十七年六月三日向警方自
      首自己與甲○○○係不同人，惟七十四年間冒用甲○○○之身分入境，且於八
      十六年十二月一日偽造甲○○○之名義，持自己相片，換領甲○○○之國民身
      分證，涉犯使公務員登載不實文書罪嫌，並持偽造之湖南省桃江縣公安局桃花
      江派出所證明、楊碧雲之湖南省桃江縣第七中學畢業證書、桃江縣人民醫院出
      具之死亡證明書、偽造之楊碧雲與乙○○之結婚證書，交付臺中縣警察局霧峰
      分局刑事組不知情之警員以為證明，而行使之，足以生損害於司法機關偵查犯
      罪之正確性，後經該分局移送臺灣臺中地方法院檢察署檢察官以八十七年度偵
      字第一一三七０號偵查起訴，再經本院於八十七年七月二十八日以八十七年度
      訴字第一六００號判決判處楊碧雲有期徒刑一月，緩刑二年確定。
（二）甲○○○再基於行使偽造私文書及使公務員登載不實文書之概括犯意，先於八
      十七年十二月二日，至臺中縣太平市戶政事務所（下稱太平戶政事務所），向
      不知情之戶政事務所人員陳美君佯稱自己係乙○○妻子楊碧雲（與甲○○○係
      不同人），甲○○○已於七十四年七月二十八日病死在大陸桃江縣人民醫院云
      云，而在死亡登記申請書上，未經乙○○同意，以乙○○名義申請甲○○○之
      死亡登記，持竊得之乙○○印章（竊盜犯行未據其夫乙○○提出告訴），盜蓋
      「乙○○」之印章於死亡登記申請書上，而表彰係乙○○辦理申請之意，足以
      生損害於乙○○，再持該偽造之死亡登記申請書、湖南省桃江縣公證處之死亡
      公證書、財團法人海峽交流基金會證明及本院八十七年度訴字第一六００號判
      決書影本，交予不知情之戶政事務所人員而行使之，致太平戶政事務所人員將
  「甲○○○死亡」之不實事項登載於職務上所掌之臺灣省臺中縣戶籍登記簿上
      ，足以生損害於乙○○及戶政機關管理戶政事務之正確性，惟翌日太平戶政事
      務所即因聲請人非乙○○本人申請登記，與規定不符，而撤銷甲○○○之死亡
      登記。
（三）甲○○○再承前行使偽造私文書及使公務員登載不實文書之概括犯意，並與乙
      ○○（未經起訴，應由檢察官另案偵辦）基於犯意聯絡，於八十八年八月十九
      日（起訴書漏列日期，業為檢察官當庭敘明補正），至太平戶政事務所，由乙
      ○○以其名義，先填甲○○○之死亡登記申請書，並由甲○○○、乙○○以其
      二人名義，填「楊碧雲、乙○○」之結婚登記申請書後，並持前揭偽造之甲○
      ○○死亡證明書、偽造之公證書、財團法人海峽交流基金會證明、楊碧雲與乙
      ○○之結婚證書，及本院八十七年度訴字第一六００號判決，交予不知情之太
      平戶政事務所人員陳美君，而行使之，使不知情之太平戶政事務所人員將「甲
      ○○○死亡」及「楊碧雲與乙○○結婚」之不實事項，登載於職務上所掌之臺
      中縣戶籍登記簿上，足以生損害於戶政機關辦理戶政事務之正確性。嗣因於九
      十一年間內政部警政署入出境管理局通知甲○○○依法應執行強制出境，甲○
      ○○恐遭強制出境，而於九十一年十二月十三日向臺灣臺中地方法院檢察署提
      出自首。
二、案經甲○○○自首經臺灣臺中地方法院檢察署檢察官偵查起訴，再經本院合議庭
    裁定由受命法官獨任行簡式審判程序。
    理  由
一、訊據被告甲○○○對右揭犯行於偵查及本院均自白不諱，並經證人即被告之夫乙
    ○○、被告之子李志飛、李志煌供證屬實，且有李志煌與甲○○○之血親鑑定報
    告、李志飛與甲○○○之血親鑑定報告，已足證明被告確係甲○○○本人；此外
    ，復有太平戶政事務所九十二年十二月十五日函覆本院而檢附甲○○○、楊碧雲
    於八十七年至八十八年辦理死亡登記、撤銷死亡登記、結婚登記之戶籍謄本、戶
    籍登記簿、本院八十七年度訴字第一六００號刑事判決、死亡登記申請書、結婚
    登記申請書、偽造之中華人民共和國湖南省桃江縣公證處之死亡公證書、財團法
    人海峽交流基金會證明、偽造之楊碧雲與乙○○結婚證書、偽造之桃江縣人民醫
    院出具之甲○○○死亡證明書（上揭文件均影本）在卷可佐，再經本院調閱本院
    八十七年度訴字第一六００號刑事案卷全部卷宗，核閱無訛，並有偽造之大陸地
    區湖南省桃江縣公安局桃花江派出所證明、偽造之湖南省桃江縣第七中學畢業證
    書（均影本）附卷可佐，足證被告自白與事實相符，被告右揭犯行堪予認定。
二、按以中華人民共和國湖南省桃江縣公證處、湖南省桃江縣公安局桃花江派出所、
    桃江縣人民醫院名義出具之文書，因非臺灣地區政府機關所製作，應屬私文書，
    是湖南省桃江縣公安局桃花江派出所出具之證明、桃江縣人民醫院出具之死亡證
    明書、湖南省桃江縣公證處出具之死亡公證書，均屬刑法第二百十條所稱之私文
    書。核被告所為，其如事實欄（一）之所為，係犯刑法第二百十六條、第二百十
    條之行使偽造私文書罪、刑法第二百十六條、第二百十二條之行使偽造特種文書
    罪；其如事實欄（二）之於八十七年十二月二日持偽造之中華人民共和國湖南省
    桃江縣公證處公證書及偽造乙○○名義之死亡登記申請書，持向太平戶政事務所
    辦理內容不實之死亡登記，係犯刑法第二百十六條、第二百十條之行使偽造私文
    書罪，及刑法第二百十四條之使公務員登載不實文書罪；其如事實欄（三）與乙
    ○○於八十八年八月十九日持偽造之桃江縣人民醫院出具之死亡證明書、中華人
    民共和國湖南省桃江縣公證處公證書、結婚證書，持向太平戶政事務所辦理內容
    不實之死亡登記、結婚登記，係犯刑法第二百十六條、第二百十條之行使偽造私
    文書罪及刑法第二百十四條之使公務員登記不實文書罪。被告與楊森間就偽造上
    開大陸地區出具之派出所證明、畢業證書、死亡證明書、死亡公證書之私文書、
    特種文書，有犯意聯絡及行為分擔，均為共同正犯；被告與余春碧就偽造上開結
    婚證書，有犯意聯絡及行為分擔，為共同正犯；再被告與乙○○間就八十八年八
    月十九日之行使偽造私文書及使公務員登載不實文書犯行，有犯意聯絡及行為分
    擔，均為共同正犯。又被告於八十七年十二月二日之死亡登記申請書上盜用印章
    之行為，為偽造私文書之階段行為，不另論罪；再被告偽造上開私文書、特種文
    書之低度行為，應為其行使偽造私文書、行使偽造特種文書之高度行為所吸收，
    均不另論罪。又被告前後多次行使偽造私文書犯行及多次使公務員登載不實犯行
    ，均時間緊接，犯罪構成要件相同，顯分係基於概括犯意反覆為之，均為連續犯
    ，應依刑法第五十六條規定，各論以一行使偽造私文書及使公務員登載不實文書
    罪，並加重其刑。被告對於本案尚未經偵審機關發覺前而自首，並表明願受裁判
    ，有自首狀在卷可佐，與自首之規定相符，爰依刑法第六十二條前段減輕其刑。
    被告同時具有加重減輕事由，依法先加後減。又被告所犯上開行使偽造私文書與
    行使偽造特種文書罪間，係一行為觸犯二罪名，為想像競合犯，從一重論以行使
    偽造私文書罪；再被告上開行使偽造私文書罪、使公務員登載不實罪間，有方法
    結果之牽連關係，均為牽連犯，應依刑法第五十五條之規定，從一重論以行使偽
    造私文書罪。爰審酌被告為一己私心，欲持有出生日期晚二十年之身分證明，不
    惜持虛偽證件，先後二次使公務員登載不實，且其先後三次向司法機關自首，第
    一次先自首自己並非甲○○○，而經法院判處有期徒刑一月，緩刑二年確定，第
    二次再自首稱自己係甲○○○，其後於偵查應訊時，再稱自己非甲○○○，再經
    檢察官為不起訴處分，有臺灣臺中地方法院檢察署刑案資料查註紀錄表在卷可佐
    ，並經本院調閱相關卷宗，核閱無訛，是本次自首已是第三次自首，其稱自己係
    甲○○○，再經檢察官函請相關單位為親子鑑定而確定，其耗費戶政、司法資源
    ，且使司法公權力受損，其行為顯非可取，惟其行為時年已逾七十歲，現年亦已
    七十五歲，年紀甚高，其手段雖有不法，然尚稱平和，再其犯後因身分屬大陸人
    士，未能取得中華民國之國民身分證，致生活旅行備受困擾，且面臨解送出境之
    處境，終自食其果，而自首犯行等一切情狀，量處如主文所示之刑，並依修正後
    刑法第四十一條第一項前段諭知易科罰金之折算標準。
三、又按行為後法律有變更者，適用裁判時之法律。但裁判前之法律有利於行為人者
    ，適用最有利於行為人之法律，刑法第二條第一項定有明文；查被告行為後，刑
    法業經修正，並經總統於九十年一月十日公布施行，於同年月十二日生效，被告
    所犯上開罪行，依修正前刑法第四十一條之規定：「犯最重本刑為三年以下有期
    徒刑以下之刑之罪，而受六月以下有期徒刑或拘役之宣告，因身體、教育、職業
    、家庭之關係或其他正當事由，執行顯有困難者，得以一元以上三元以下折算一
    日，易科罰金。」而依修正後刑法第四十一條第一項前段規定：「犯最重本刑為
    五年以下有期徒刑以下之刑之罪，而受六個月以下有期徒刑或拘役之宣告，因身
    體、教育、職業、家庭之關係或其他正當事由，執行顯有困難者，得以一元以上
    三元以下折算一日，易科罰金。」是被告本件行使偽造私文書犯行係最重本刑為
    五年以下有期徒刑之罪，經本院為六月以下有期徒刑之宣告，比較新舊法之適用
    結果，依修正前刑法之適用結果，則不得易科罰金，而依修正後刑法之適用結果
    ，則得易科罰金，是以新法之適用結果較舊法有利於行為人，依刑法第二條第一
    項之規定，就被告本件宣告刑，依修正後刑法第四十一條第一項前段之規定，並
    諭知易科罰金之折算標準，附此敘明。
四、偽造之大陸地區桃江縣人民醫院死亡證明、中華人民共和國湖南省桃江縣公證處
    公證書、湖南省桃江縣公安局派出所證明、湖南省桃江縣第七中學畢業證書、楊
    碧雲與乙○○於七十四年十二月五日之結婚證書各一份，雖係被告所有供本件行
    使偽造私文書犯行所用之物，惟已滅失，業據被告於本院陳明在卷，自不予宣告
    沒收。至被告於八十七年十二月二日之甲○○○死亡登記申請書上盜蓋之乙○○
    印文一枚，雖係盜用，惟並非偽造，且已非被告所有之物，自不予宣告沒收；再
    被告偽造八十七年十二月二日甲○○○之死亡登記申請書，雖係供犯罪所用之物
    ，惟業屬太平市戶政事務所所有之物，並非被告所有之物，自均不為沒收之諭知
    。
五、被告右揭犯刑法第二百十六條、第二百十條、第二百十二條之行使偽造私文書、
    行使偽造特種文書犯行部分，雖未據起訴，惟與前開起訴並有罪部分有牽連犯之
    裁判上一罪關係，依刑事訴訟法第二百六十七條之規定，應為起訴效力所及，本
    院自得併予審理。又乙○○與被告基於共同之犯意聯絡，行使偽造私文書、使公
    務員登載不實等犯行，應由檢察官另行偵查處理，均附此敘明。
據上論斷，應依刑事訴訟法第二百九十九條第一項前段、第二百七十三條之一第一項
，刑法第二條第一項前段、第二十八條、第五十六條、第二百十六條、第二百十條、
第二百十二條、第二百十四條、第五十五條、第六十二條前段、修正後第四十一條第
一項前段，罰金罰鍰提高標準條例第一條前段、第二條，判決如主文。
中　　　華　　　民　　　國　　九十三　　年　　　二　　　月　　二十五　　日
                                        臺灣臺中地方法院刑事第十庭
                                            法  官    黃  家  慧
右正本證明與原本無異。
如不服本判決，應於送達後十日內向本院提出上訴狀(須附繕本)，上訴於臺灣高等
法院臺中分院。
                                        書記官
中　　華　　民　　國　　八十　　　年　　　　　　　　月　　　　　　　　　日
附錄論罪科刑法條
刑法第二百十條、第二百十二條、第二百十四條、第二百十六條
